【裁判字號】    99,上易,281
【裁判日期】    991215
【裁判案由】    塗銷所有權移轉登記等
【裁判全文】
臺灣高等法院高雄分院民事判決         99年度上易字第281號
上  訴  人  羅晟哲
            劉虹蘭
被 上訴 人  台新國際商業銀行股份有限公司
法定代理人  吳清文
訴訟代理人  黃志豪
送達代收人  宋志鴻    同上
上列當事人間請求塗銷所有權移轉登記等事件，上訴人對於民國
99年8 月31日臺灣高雄地方法院99年度訴字第1035號第一審判決
提起上訴，本院於99年12月1日言詞辯論終結，判決如下：
    主  文
上訴駁回。
第二審訴訟費用由上訴人負擔。
    事 實 及 理 由
一、被上訴人起訴主張：上訴人羅晟哲（原名羅桓昀）於民國92
    年4 月間向伊申請現金卡使用，自95年6 月14日起即逾期繳
    款，積欠借款新台幣（下同）80萬2283元（含本金53萬1009
    元，利息27萬1274元）未為清償，竟於96年5 月22日將其名
    下所有坐落高雄市三民區○○○段寶珠溝小段735 地號土地
    及其上同段5542建號建物（下稱系爭房地）所有權，以贈與
    方式移轉登記為其配偶即上訴人劉虹蘭所有，有害及伊之債
    權，爰依民法第244 條第1 項規定，求為判決：(一)羅晟哲、
    劉虹蘭間就系爭房地於96年5 月22日以贈與為登記原因所為
    之所有權移轉登記，其贈與之債權行為及移轉登記之物權行
    為，均應予撤銷。(二)劉虹蘭應將系爭房地於96年5 月22日就
    系爭房地所為之所有權移轉登記予以塗銷。
二、上訴人則以：羅晟哲雖積欠被上訴人現金卡消費借款，但系
    爭房地乃上訴人二人共同購置，因羅晟哲自92年間遭任職單
    位資遣後，收入不穩定，無法負擔系爭房地之貸款，遂於96
    年5 月間將所有權移轉登記予劉虹蘭，由劉虹蘭繳納貸款迄
    今。系爭房地價值約210 萬元，惟該房地已有抵押權設定，
    羅晟哲另積欠渣打國際商業銀行股份有限公司（下稱渣打銀
    行）房屋貸款147 萬餘元及信用貸款70餘萬元，均在渣打銀
    行最高限額抵押權所擔保優先受償之範圍內，縱被上訴人聲
    請拍賣系爭房地，拍賣最低價額不足清償優先債權及執行費
    用，顯屬無益執行。故羅晟哲將系爭房地贈與劉虹蘭，尚不
    致損害被上訴人之債權等語，資為抗辯。
三、原審為被上訴人勝訴之判決，上訴人提起上訴，請求：(一)原
    判決廢棄。(二)上廢棄部分，被上訴人在第一審之訴駁回。被
    上訴人則求為判決駁回上訴。
四、兩造不爭執事項：
  (一)羅晟哲於92年4 月間向被上訴人申請卡號0000000000000000
    號之現金卡使用，自95年6 月14日起逾期繳款，尚有消費帳
    單連同本金及利息合計80萬2283元未為清償。
  (二)羅晟哲於96年5 月22日將名下所有系爭房地以贈與方式移轉
    所有權登記與劉虹蘭所有，登記原因為夫妻贈與。
  (三)被上訴人係於99年1 月5 日調閱網路系爭房地登記謄本，始
    知有系爭房地所有權移轉登記之事。
五、兩造爭點：上訴人間就系爭房地所為贈與及移轉登記行為，
    是否有害及被上訴人之債權？本院判斷如下：
  (一)羅晟哲向被上訴人申請現金卡使用，自95年6 月14日起逾期
    繳款，積欠本金及利息計80萬2283元，為兩造所不爭，且該
    筆債務之催收日為96年7 月10日，有被上訴人所提出之催收
    帳卡查詢單可稽（原審卷第9 頁），可見羅晟哲於96年5 月
    22日將系爭房地贈與並移轉登記予劉虹蘭時，已積欠上開款
    項無訛。
  (二)上訴人雖抗辯：系爭房地價值約210 萬元，惟該房地已有抵
    押權設定，羅晟哲另積欠渣打銀行房屋貸款147 萬餘元及信
    用貸款70餘萬元，均在渣打銀行最高限額抵押權所擔保優先
    受償之範圍內，縱被上訴人聲請拍賣系爭房地，拍賣低價不
    足清償抵押債務，顯屬無益執行，難認上訴人之贈與及所有
    權移轉登記行為有害及被上訴人之債權云云。惟被上訴人主
    張：羅晟哲之信用貸款70萬餘元非屬抵押債務，不能列為優
    先債權，系爭房地價額扣除房貸仍有殘值，上訴人間就系爭
    房地所為贈與及移轉登記行為，有害及伊之債權等語。經查
    ，系爭房地上原有渣打銀行之本金最高限額244 萬元之抵押
    權，而系爭房地價值僅有210 萬元，羅晟哲欠渣打銀行房貸
    約147 萬元、信用貸款70萬元等事實，為兩造所不爭，並有
    登記謄本附卷可稽。且羅晟哲於92年10月20日與渣打銀行（
    原名新竹國際商業銀行股份有限公司）簽訂「理財型房屋貸
    款」契約書，其約定條款第二條（債務範圍）記載：本條款
    所稱一切債務，係指借款人與連帶保證人過去、現在及將來
    對貴行所負之借款、票據、透支、墊款、保證、信用卡消費
    款等債務及其他債務，並包括其利息、遲延利息、違約金、
    損害賠償及其他相關費用，並因此提供系爭房地設定前述最
    高限額抵押權予渣打銀行等情，有上開契約書在卷可按。是
    依羅晟哲與渣打銀行之約定，羅晟哲上開房貸及信用貸款債
    務，均為系爭抵押權擔保之範圍，固堪認定。惟系爭房地雖
    設定抵押權予渣打銀行，然其種類係最高限額抵押權，其債
    權額須於實行時始能確定。且按債務人之財產為全體債權人
    之總擔保，撤銷權之行使，旨在保全債務人之責任財產，以
    確保債權人之債權，倘債務人之行為，致債權人之債權不能
    獲得滿足，即得行使之。民法第244 條第1 項所謂「有害及
    債權」，係指債務人所為之無償行為，致其責任財產減少，
    使債權不能或難於獲得清償之狀態而言。查羅晟哲96年度所
    得資料有6 筆，總額為1 萬7060元，所得類別為財產交易、
    投資或股利憑單，並非固定性薪資給付，有96年度稅務電子
    閘門財產所得調件明細表可稽（原審卷15至18頁），且劉虹
    蘭自陳羅晟哲自92年間遭任職單位資遣後，收入即不穩定等
    情，足認羅晟哲將系爭房地贈與並移轉登記予劉虹蘭，致其
    責任財產減少，已使債權陷於清償不能或困難之狀態，自屬
    有害於被上訴人對羅晟哲之債權。上訴人雖抗辯系爭房地當
    時係由其二人共同出資購買，貸款亦由劉虹蘭共同負責繳納
    云云，惟上訴人自承無法提出共同出資及移轉登記前出資繳
    納貸款之證明（見原審卷第177 頁），所辯自難採信。是羅
    晟哲所為無償贈與之行為，已發生減少積極財產之結果，其
    消極財產並未同時減少，顯然使其全體債權人之擔保減少，
    自係有害及被上訴人之債權。上訴人辯以系爭房地設有抵押
    權，倘經拍賣，不足清償抵押債務，是其贈與系爭房地之行
    為，不致損害被上訴人之債權云云，核不足取。
六、綜上所述，被上訴人依民法第244 條第1 項之規定，請求撤
    銷上訴人間就系爭房地所為贈與之債權行為及物權行為，並
    請求劉虹蘭塗銷系爭房地之所有權移轉登記，即屬正當。原
    審為上訴人敗訴之判決，核無違誤，上訴意旨指摘原判決不
    當，求予廢棄改判，為無理由，應予駁回。
七、據上論結，本件上訴為無理由，依民事訴訟法第449 條第1
    項、第78條、第85條第1 項前段，判決如主文。
中    華    民    國    99    年    12    月    15    日
                            民事第六庭
                                審判長法官  許明進
                                法      官  李炫德
                                法      官  徐文祥
以上正本證明與原本無異。
本件不得上訴。
中    華    民    國    99    年    12    月    16    日
                                書  記  官  梁雅華

司法院資訊處製作；財團法人民間司法改革基金會備份。
